最高法院刑事判決　　　　　　九十六年度台上字第四六六０號
上　訴　人　甲○○
選任辯護人　鍾夢賢律師
上列上訴人因違反廢棄物清理法案件，不服台灣高等法院台南分
院中華民國九十六年七月四日第二審更審判決（九十六年度重上
更(一)字第二○四號，起訴案號：台灣台南地方法院檢察署八十九
年度營偵字第一○七一號），提起上訴，本院判決如下：
    主  文
原判決撤銷，發回台灣高等法院台南分院。
    理  由
本件原判決認定上訴人甲○○係岡金有限公司之負責人，其明知
公、民營廢棄物清除、處理機構經營廢棄物之貯存、清除或處理
業務，應向地方主管機關申請核發許可證，如未依法領有廢棄物
清除、處理許可證或核備文件，而從事廢棄物之清除者，應受刑
事處罰。上訴人並未領有許可證，其為處理事業廢棄物廢鋁渣（
下稱「廢鋁渣」），竟自民國八十九年五月十六日十時許起，由
知情之涂忠義（業經第一審判刑確定）提供座落台南縣北門鄉○
○段地號七五二之三四號土地，供上訴人回填及堆置上述「廢鋁
渣」，並由上訴人僱用不知情之司機張勝義及劉坤男分別駕駛貨
車載運上述「廢鋁渣」至上址傾倒。嗣於同年七月五日十四時五
十分，張勝義及劉坤男在上址正準備傾倒「廢鋁渣」時，為台南
縣政府環境保護局人員會同警方查獲等情。因而撤銷第一審判決
，改判論處上訴人事業負責人未依規定領有廢棄物清除許可證，
從事廢棄物清除罪刑（量處有期徒刑一年），固非無見。
惟查：(一)、按廢棄物清理法第四十六條第四款（相當於上訴人行
為時同法第二十二條第二項第四款）之罪之犯罪態樣計有「貯存
」、「清除」及「處理」三種。而依行政院環境保護署於八十八
年五月十二日修正公布之「一般廢棄物貯存清除處理方法及設施
標準」第二條第七款之規定，其中所謂「清除」，係指一般廢棄
物之「收集」及「運輸」行為而言。原判決認定上訴人並未領有
許可證，竟自八十九年五月十六日十時許起，由涂忠義提供座落
台南縣北門鄉○○段地號七五二之三四號土地，供上訴人回填及
堆置「廢鋁渣」，並由上訴人僱用司機駕駛貨車載運上述「廢鋁
渣」至上址傾倒等情，而論以廢棄物清理法第四十六條第四款之
「未依規定領有廢棄物清除許可證，從事廢棄物清除罪」。然其
對於上述事業廢棄物「廢鋁渣」之來源為何？上訴人是否有「收
集」該等「廢鋁渣」之行為？以及上訴人僱用司機究竟自何處將
上述「廢鋁渣」載運（即運輸）至上址傾倒？均未詳加認定記載
，致事實有欠明白，遽論以上罪名，尚嫌失據。(二)、按科刑之判
決書其宣示之主文，與所載之事實及理由必須互相適合，否則即
屬理由矛盾，其判決為當然違背法令。查廢棄物清理法第四十六
條第四款所規定之犯罪態樣，計有「貯存」、「清除」及「處理
」廢棄物三種。此三種犯罪態樣，依行政院環境保護署於八十八
年五月十二日修正公布之「一般廢棄物貯存清除處理方法及設施
標準」之規定，其行為內容均不相同。原判決於主文諭知上訴人
所犯係「未依規定領有廢棄物『清除許可證』，從事廢棄物『清
除』罪」；然其事實欄則記載：上訴人未領有「許可證」，竟為
「處理」事業廢棄物之廢鋁渣，而僱用司機分別駕駛貨車載運上
開事業廢棄物至上址傾倒等情（見原判決第一頁第二十三行至第
三十行）；並於理由欄內說明：「核被告所為，係犯九十五年七
月一日施行之廢棄物清理法第四十六條第四款前段之未依規定領
有廢棄物『處理許可證』，從事廢棄物『清除』罪」等旨（見原
判決第七頁第二十五行至第二十七行）。其對於上訴人所犯究係
未依規定領有廢棄物之「清除」或「處理」許可證，而從事廢棄
物之「清除」或「處理」罪，其所宣示之主文與事實欄之記載及
理由之論述，彼此不相適合而有齟齬，難謂無判決理由矛盾之違
誤。本院前次發回意旨對此已詳加指明，乃原判決仍未全部加以
更正，致此項瑕疵依然存在，自屬可議。(三)、原判決認定上訴人
僱用不知情之司機張勝義及劉坤男分別駕駛貨車載運上述「廢鋁
渣」至上址傾倒等情，而論以前述「未依規定領有廢棄物清除許
可證，從事廢棄物清除罪」。然其對於上訴人利用前述不知情之
司機張勝義及劉坤男遂行其犯罪行為，應否成立「間接正犯」？
並未加以論敘說明，尚嫌理由欠備。又現行廢棄物清理法第四十
六條第四款前段之罪，係以「未依第四十一條第一項規定領有廢
棄物清除、處理許可文件，從事廢棄物貯存、清除、處理」者，
為其構成要件。該罪非屬身分犯，其犯罪主體並不以具有「事業
負責人」之身分為限。原判決主文記載「甲○○『事業負責人』
未依規定領有廢棄物清除許可證，從事廢棄物清除，處……」等
旨，其中關於「事業負責人」一詞應屬贅餘。再者，原判決對於
台灣高雄地方法院於九十一年十一月十三日，以該院高貴刑酉九
○訴七六一字第五八三八六號函（檢送同法院九十年度訴字第七
六一號審理卷及台灣高雄地方法院檢察署九十年度偵字第一六六
九號等偵查卷共計十八宗）移送本案併案審理部分（見第一審卷
第一宗第二二二頁），雖於判決理由貳內說明該部分犯罪尚屬不
能證明等旨（見原判決第十二頁第十六行），但並未進一步說明
上開移送併案部分究應併案審理而應不另為無罪之諭知，抑該部
分無從併案審理而應退回移送機關或由檢察官另行依法處理，理
由亦欠週詳。以上或為上訴意旨所指摘，或為本院得依職權調查
之事項，應認原判決仍有撤銷發回更審之原因。
據上論結，應依刑事訴訟法第三百九十七條、第四百零一條，判
決如主文。
中　　華　　民　　國　九十六　年　　八　　月　 三十 　日
                      最高法院刑事第十二庭
                          審判長法官  池　啟　明
                                法官  王　居　財
                                法官  郭　毓　洲
                                法官  黃　梅　月
                                法官  邱　同　印
      本件正本證明與原本無異
                                      書  記  官
中　　華　　民　　國　九十六　年　　九　　月　　三　　日
                                                      Ｅ
